【裁判字號】    99,上易,809
【裁判日期】    991012
【裁判案由】    詐欺
【裁判全文】
臺灣高等法院高雄分院刑事判決         99年度上易字第809號
上  訴  人  臺灣高雄地方法院檢察署檢察官
被      告  戊○○
被      告  丙○○
上列上訴人因被告詐欺案件，不服臺灣高雄地方法院98年度易字
第32號中華民國99年6 月30日第一審判決（起訴案號：臺灣高雄
地方法院檢察署96年度偵字第31858 號、97年度偵字第32132 號
），提起上訴，本院判決如下：
    主  文
上訴駁回。
    理  由
一、公訴意旨略以：被告丙○○、戊○○均明知社會上詐騙案件
    層出不窮，詐欺集團不法份子為掩飾不法行徑，避免執法人
    員之追究及處罰，經常利用他人之金融帳戶、印章、存摺、
    金融卡及密碼轉帳取款，以逃避追緝並確保犯罪所得之不法
    利益，在客觀上可預見將自己申辦之金融帳戶提供他人使用
    ，可能幫助他人從事財產犯罪，竟各基於幫助他人詐欺取財
    亦不違背其本意之不確定犯意，個別為下列行為：
    （1）丙○○於不詳時、地，逕將自己名義所申辦之臺灣中
         小企業銀行北鳳山分行帳號00000000000 號帳戶（下
         稱臺企銀行帳戶），提供姓名年籍不詳之詐騙集團成
         年成員使用。
    （2）戊○○於96年7 月間某日，將自己申辦之戊○○臺灣
         土地銀行建國分行帳號000000000000號帳戶（下稱土
         地銀行帳戶），提供其父親黃琪禎使用，黃琪禎再將
         該帳戶提供與姓名年籍不詳之詐騙集團成員使用，嗣
         該詐騙集團成員取得丙○○、戊○○之上開臺企銀行
         、土地銀行帳戶後，共同基於意圖為自己不法所有之
         犯意聯絡，分別為下列行為：I、於96年7 月26日某
         時，由該詐欺集團姓名年籍不詳成年成員以電話聯絡
         被害人甲○○，詐稱因中獎100 萬元，須先繳付手續
         費6 萬元等語，致甲○○陷於錯誤，而於同日10時13
         分許，匯款6 萬元至該詐欺集團成員指示之被告黃楷
         傑上開土地銀行帳戶內，旋由被告戊○○於同日15時
         9 分許，依黃琪禎之指示，將該筆款項匯入丙○○上
         開臺企銀行帳戶中，並由姓名年籍不詳之人於96年7
         月27日自該臺企銀行以匯款方式提領之；II、於96年
         7 月27日10時許，由該詐欺集團姓名年籍不詳成年成
         員以電話聯絡被害人丁○○，詐稱可提供六合彩將開
         出之中獎號碼，須先匯款1 萬元，被害人丁○○發覺
         有異，基於蒐取證據及凍結帳戶目的，於同日16時5
         分許匯款1 元至該詐欺集團成員指示之戊○○上開土
         地銀行帳戶內，並報警處理，該詐欺集團成員之詐欺
         犯行始未得逞，因認被告丙○○就（1 ）部分、被告
         戊○○就（2 ）部分，係犯刑法第30條第1 項前段、
         第339 條第1 項之幫助詐欺取財罪嫌等語。
二、程序事項：
    按被告以外之人於審判外之陳述，雖不符刑事訴訟法第159
    條之1 至第159 條之4 之規定，而經當事人於審判程序同意
    作為證據，或於法院調查證據時，知有同法第159 條第1 項
    不得為證據之情形，而未於言詞辯論終結前聲明異議，而視
    為同意者，法院審酌該言詞陳述或書面陳述作成時之情況，
    認為適當者，亦得為證據，刑事訴訟法第159 條之5 第1 項
    、第2 項定有明文。查本判決所引用據以認定事實之傳聞證
    據，檢察官及被告雖知該等證據資料為傳聞證據，但於本院
    審理時均表示同意作為證據或未於言詞辯論終結前聲明異議
    ，本院審酌該等證據資料製作時之情況，尚查無違法不當及
    證明力明顯過低之瑕疵，認為以之作為證據應屬適當，揆諸
    前開法律規定與說明，爰依同法第159 條之5 第1 項、第2
    項規定，認該等證據資料均有證據能力。
三、按犯罪事實應依證據認定之，無證據不得認定犯罪事實；不
    能證明被告犯罪，應諭知無罪之判決；刑事訴訟法第154 條
    第2 項及第301 條第1 項分別定有明文。刑事訴訟法上所謂
    認定犯罪事實之證據，係指足以認定被告確有犯罪行為之積
    極證據而言，如未能發現相當證據或證據不足以證明，自不
    能以推測或擬制之方法，以為裁判基礎。而認定不利於被告
    之事實，須依積極證據，苟積極證據不足為不利被告之認定
    時，即應為有利於被告之認定，更不必有何有利之證據。又
    認定犯罪事實所憑之證據，雖不以直接證據為限，間接證據
    亦包括在內，然而無論直接證據或間接證據，其為訴訟上之
    證明，須於通常一般之人均不致有所懷疑，而得確信其為真
    實之程度者，始得據為有罪之認定，倘其證明尚未達到此一
    程度，而有合理之懷疑存在，無從使事實審法院得有罪之確
    信時，即應由法院為諭知被告無罪之判決。次按，刑事訴訟
    法第161 條已於民國91年2 月8 日修正公布，其第1 項規定
    ：檢察官就被告犯罪事實，應負舉證責任，並指出證明之方
    法。因此，檢察官對於起訴之犯罪事實，應負提出證據及說
    服之實質舉證責任。倘其所提出之證據，不足為被告有罪之
    積極證明，或其指出證明之方法，無從說服法院以形成被告
    有罪之心證，基於無罪推定之原則，自應為被告無罪判決之
    諭知（最高法院92年台上字第128 號判例意旨參照）。
四、公訴人認被告丙○○、戊○○分別涉犯上開（1 ）、（2 ）
    之幫助詐欺罪嫌，無非以證人即被害人甲○○、丁○○於警
    詢中，同案被告黃琪禎於警詢、偵查中之證述，被告丙○○
    、戊○○之上開臺企銀行、土地銀行帳戶之開戶及交易明細
    資料，被告戊○○於案發後所提供上開土地銀行之印鑑、存
    摺及提款卡，自動櫃員機交易明細等為主要論據。訊據被告
    丙○○、戊○○固均坦承上開臺企銀行、土地銀行帳戶為其
    所申設，被告戊○○亦坦承將該土地銀行帳戶提供黃琪禎使
    用，惟均否認有何幫助詐欺取財之犯行，被告丙○○辯稱：
    未將上開臺企銀行帳戶提供他人使用，伊是正常經營玉石、
    藝品之人，臺企之帳戶係生意正當使用，不曉得匯錢進來的
    買家之金錢來源等語；被告戊○○辯稱: 因伊父親即被告黃
    琪禎經營工藝品買賣而借用其土地銀行帳戶，伊父親長年在
    廈門做生意，伊依父親黃琪禎之指示，匯款至丙○○的臺企
    銀行帳戶，伊對於該土地銀行帳戶內款項之來源並不清楚等
    語。
五、經查：
（一）證人即原審判決確定之被告黃琪禎於原審審理時證述：我
      是戊○○之父親，從事石材、工藝品買賣，於96年6 月21
      日向戊○○借用上開土地銀行帳戶供客戶匯入貨款使用，
      另我曾向丙○○購買石材原料，以匯款至丙○○臺企銀行
      帳戶之方式支付貨款，尚有積欠其貨款，我於96年7 月15
      日至20日間某日，將丙○○之臺企銀行及戊○○之土地銀
      行帳戶，同時提供姓名年籍不詳之成年男子使用，且於96
      年7 月26日指示戊○○將其土地銀行內款項匯入丙○○之
      臺企銀行帳戶，我對戊○○說其土地銀行帳戶所匯入之款
      項，係我所收入之貨款，為支付丙○○貨款而指示其匯款
      至丙○○之臺企銀行帳戶，就我將上開臺企銀行及土地銀
      行帳戶提供不詳男子使用的事，丙○○、戊○○均不知情
      等語（見原審卷1 第21頁、原審卷2 第41、43-44 、175-
      176 、207-208 頁）。參以同案被告黃琪禎為大陸地區漳
      州亞昌工藝品有限公司（下稱漳州亞昌公司）之實際負責
      人（登記名義人為馬志軍），經營範圍包括以瑪瑙、大理
      石、半寶石為原材料之工藝品加工，而被告丙○○為昇淵
      有限公司之負責人，該公司營業項目包括各種國內外半寶
      石原料進出口貿易業務等情，為黃琪禎所承認在卷（原審
      卷2 第207 頁），且有漳州亞昌公司之企業法人營業執照
      影本、商品目錄及黃琪禎之名片（見原審卷2 第70頁）、
      昇淵有限公司之高雄縣政府營利事業登記證及被告丙○○
      名片（見原審卷2 第68-69 頁）等在卷可參，可見被告丙○○、黃琪禎均從事石材工藝品相關事業，黃琪禎證述其
      向被告丙○○購買玉石、石材原料等語，尚非無據。
（二）次查，被告丙○○之上開臺企銀行帳戶，自96年3月1日至
      96年8 月1 日間，除被告戊○○所匯入之上開款項外，尚
      有多人及其他多家公司行號匯入款項，亦有美金等外幣轉
      兌為新臺幣後存入或將帳戶款項兌換為外幣後支出以及信
      用卡支出、代收票據等等之情形，於96年7 月26日被告戊○○匯入上開款項之前，該帳戶內之存款餘額為124 萬27
      90元等情，亦有上開臺企銀行交易明細資料在卷可憑（見
      併警二卷第19-20 頁），是被告丙○○辯稱上開臺企銀行
      帳戶應係供其經營半寶石原料進出口貿易業務貨款往來之
      用，核與該帳戶中款項進出及外幣匯兌情形相合，應屬可
      信，黃琪禎證述因匯付貨款而知悉被告丙○○上開臺企銀
      行之帳號，由其將該臺企銀行帳戶帳號提供不詳男子使用
      ，尚非全然不可信。又證人余壹成於偵查、原審審判時證
      述：被告丙○○於96年4 月底因要出國3 個月到巴西或祕
      魯作生意，出國前將臺企銀行帳戶之存摺、印章委託我處
      理匯款至國外的事，後來我依被告丙○○指示，將臺企銀
      行內款項兌成美金後匯款至巴西，在被告丙○○之上開出
      國期間，其臺企銀行帳戶之存摺、印章由我保管，並無遺
      失等語（見偵卷1 第8 頁、原審卷2 第172-173 頁）。參
      以被告丙○○自96年4 月24日出境至同年8 月6 日始入境
      ，且被告丙○○之臺企銀行帳戶於96年7 月27日轉帳229
      萬2271元兌換美金6 萬9590元後匯出等情，亦有法務部入
      出境資訊連結作業資料及上開臺企銀行交易明細在卷可憑
      （見偵卷1 第24頁、併警二卷第20頁），核與證人余壹成
      證述之情節相符，證人余壹成之上開證述應屬可信，可見
      臺企銀行帳戶於96年7 月27日仍為被告丙○○經營半寶石
      原料進出口貿易業務之貨款往來使用，且被告丙○○於97
      年7 月18日偵查中亦當庭提出其臺企銀行之存摺原本、印
      章及金融卡，有該次訊問筆錄可憑，該臺企銀行帳戶之存
      摺、印章及提款卡業經證人余壹成歸還被告丙○○，益見
      該帳戶之存摺、印章及提款卡等物未經證人余壹成交付他
      人使用，否則應無從歸還被告丙○○，被告丙○○亦無從
      於上開偵查中當庭提出，足見於96年7 月26日被害人甲○○遭詐欺之三個月前之96年4 月24日，被告丙○○即已出
      境，出境後該臺企銀行帳戶交由證人余壹成保管，難認被
      告丙○○有將臺企銀行帳戶交付他人使用之機會。且於96
      年7 月26日被告戊○○匯入上開6 萬元款項前，該帳戶尚
      餘存款12 4萬2790元，已如上述，衡情被告丙○○應無將
      自己營業所用且尚有百萬元存款之帳戶，提供與不詳詐欺
      集團成員使用，致該帳戶因被害人舉報，遭列為警示帳戶
      而無法提領使用之理，是被告丙○○辯稱：未提供臺企銀
      行帳戶與不詳詐欺集團成員使用，尚非不可信。
（三）再查，被告戊○○固坦承提供上開土地銀行帳戶與原審同
      案被告黃琪禎使用，於96年7 月26日15時9 分許，將帳戶
      內6 萬元匯款至被告丙○○之臺企銀行帳戶，惟黃琪禎為
      被告戊○○之父親，於大陸地區經營漳州亞昌工藝品有限
      公司從事工藝品加工，已如上述，黃琪禎亦證述：我於96
      年6 月21日向被告戊○○借用上開土地銀行帳戶供客戶匯
      入貨款使用，並於96年7 月26日以支付被告丙○○貨款為
      由，指示被告戊○○將其土地銀行內款項匯入被告丙○○
      之臺企銀行帳戶等語如上，核與社會上親屬間相互借用金
      融帳戶使用之常情相合，故被告戊○○辯稱：上開土地銀
      行帳戶係提供父親黃琪禎經商使用，其於96年7 月26日15
      時9 分許將6 萬元匯款至丙○○臺企銀行帳戶，係依黃琪
      禎之指示等語，尚非無據。又被害人甲○○將6 萬元匯入
      被告戊○○之土地銀行帳戶後，固在帳戶上留下該筆匯款
      之交易紀錄，惟該匯款交易紀錄，僅簡單記載匯款金額及
      匯款人姓名，有上開土地銀行帳戶交易明細在卷可參，並
      無記載被害人甲○○係因「繳付中獎之手續費」而匯款，
      且黃琪禎以從事商業收付貨款為由而借用該帳戶，該帳戶
      內出現他人匯入款項，應合於收受貨款之交易情形相符，
      尚難遽認被告戊○○得由匯款交易紀錄，而知悉被害人甲○○96年7 月26日所匯入之6 萬元為詐欺之贓款；且黃琪
      禎於96年7 月26日並不在臺灣，有其出入境紀錄在卷可憑
      （見偵1 卷第62頁），黃琪禎自當無法親自在臺灣處理銀
      行匯款事務，故黃琪禎證述由其指示被告戊○○匯款至丙○○臺企銀行帳戶，核與當時其不在臺灣境內無法親自匯
      款之事實相符，被告戊○○辯稱: 於96年7 月26日匯款至
      被告丙○○臺企銀行帳戶，係依父親之指示而為，尚非悖
      於常情。
（四）至於證人即被害人甲○○、丁○○於警詢中之證述，僅能
      證明甲○○、丁○○遭人詐欺，並匯款至上開土地銀行帳
      戶之過程；尚難遽認該土地銀行、臺企銀行帳戶係為被告
      戊○○、丙○○提供或同意由黃琪禎提供與詐欺集團成員
      使用，自難為不利於被告戊○○、丙○○之認定。公訴人
      所指被告丙○○、戊○○2 人提供帳戶給不詳詐欺集團成
      員共同向被害人詐取財物之事實，遍觀全卷亦無相當證據
      ，可資證明。綜上，公訴人所舉事證，尚不足以排除合理
      性之懷疑，形成被告丙○○、戊○○犯有如公訴意旨所列
      罪嫌之確切心證，復查無其他積極證據，足資證明被告丙○○、戊○○有何幫助詐欺取財之犯行，自應為無罪之諭
      知，以昭審慎。原審以依現存之證據資料，不能證明被告
      丙○○、戊○○確有檢察官所指之幫助詐欺犯行，而為無
      罪之諭知，核無不合。公訴人上訴意旨雖謂：同案被告黃
      琪禎證述「其指示另被告戊○○自土地銀行匯款至被告丙○○之臺企銀行之款項係貨款云云，然自96年9 月本件偵
      查時起，至本件99年6 月30日判決時止，同案被告黃琪禎
      及被告丙○○卻未曾提出其間買賣該筆石材工藝品之買賣
      契約書、出貨憑單、運輸憑單或發票等證明文件，是戊○○依同案被告黃琪禎之指示，將被害人匯入之詐騙款項，
      自土地銀行帳戶轉匯至被告丙○○之臺企銀行帳戶，是否
      確真為貨款，顯有可疑」等語前來。惟查：
  (1)、本件當時被告丙○○與黃琪禎之石材工藝品買賣相關文件
      ，除被告丙○○前於檢察官偵查中所提之昇淵有限公司「
      高雄縣政府營利事業登記證：臺灣中小企業銀行96年7 月
      12日匯出匯款申請書回條共4 紙、96年7 月23日匯出匯款
      申請書回條共2 紙、96年、97年度營業人銷售額與稅額申
      報書共12紙、中華人民共和國海關進口貨物報關單3 紙、
      昇淵有限公司關稅單據共21張」外（原審卷2 第56-72 頁
      ），並有被告丙○○於本院審訊時續呈之「民國96年6 月
      28日於大陸出售黃琪禎瑪瑙原石之『收款卡』（有黃琪禎
      簽名，並註明台灣收款）、出口報關單、進口關稅、消費
      稅、增值稅專用繳款書」等計44張，及昇淵有限公司營業
      稅申報表可證（本院卷第54-160頁），足徵被告丙○○所
      稱：伊做玉石生意，於大陸出售黃琪禎玉石，並向其收受
      貨款等語，並非無據。
  (2)、公訴人又謂「詐騙集團成員既僅取得被告丙○○之臺企銀
      行帳戶之帳號，若非被告丙○○之配合，詐騙集團成員將
      何以順利取得詐騙所得款項，是被告丙○○辯稱：其未將
      該臺企銀行帳戶交與詐騙集團云云，顯不可探信」等情，
      然查：
   1、被告丙○○並未將系爭臺企銀行帳戶存摺、印章提供黃琪
      禎使用，僅係因黃琪禎積欠其貨款，而將其銀行帳號告知
      黃琪禎用以匯付所欠貨款等情，業據黃琪禎證述在卷，如
      前所述。並經證人余壹成於偵查、原審審判時證述：「被
      告丙○○於96年4 月底因要出國3 個月到巴西或祕魯作生
      意，出國前將臺企銀行帳戶之存摺、印章委託我處理匯款
      至國外的事，後來取依被告丙○○指示，將臺企銀行內款
      項兌成美金後匯款至巴西，在被告丙○○之上開出國期間
      ，其臺企銀行帳戶之存摺、印章由我保管，並無遺失」等
      語（偵字卷第8 頁、原審卷2 第172-173 頁）。
   2、再參以被告丙○○自96年4 月24日出境至同年8 月6 日始
      入境，且被告丙○○之臺企銀行帳戶於96年7 月27日轉帳
      229 萬2271元兌換美金6 萬9590元後匯出等情，有法務部
      入出境資訊連結作業資料及上開臺企銀行交易明細在卷可
      憑（見偵1 卷第24頁、併警二卷第20頁），又被告丙○○
      之上開臺企銀行帳戶，自96年3 月1 日至96年8 月1 日間
      ，除被告戊○○所匯入之上開款項外，尚有多人及其他多
      家公司行號匯入款項，亦有美金等外幣轉兌為新臺幣後存
      入或將帳戶款項兌換為外幣後支出之情形，於96年7 月26
      日被告戊○○匯入上開款項前，該帳戶之存款餘額為124
      萬2790元等情，亦有上開臺企銀行交易明細資料在卷可憑
      （見併警二卷第19-20 頁）。綜上所述，被告丙○○辯稱
      : 上開臺企銀行帳戶係供其經營半寶石原料進出口貿易業
      務貨款往來之用，核與該帳戶中款項進出及外幣匯兌情形
      相合，其所供尚非無據。
   3、又被告丙○○與馬志軍為夫妻，馬志軍為大陸地區漳州亞
      昌工藝品有限公司之名義負責人，經營範圍包括以瑪瑙、
      大理石、半寶石為原材料之工藝品加工，而被告丙○○為
      台灣昇淵有限公司之負責人，該公司營業項目包括各種國
      內外半寶石原料進出口貿易業務等情，有漳州亞昌公司之
      企業法人營業執照影本、商品目錄、名片（見原審卷2 第
      70頁、金門縣警察局刑事偵查卷宗第44頁）、昇淵有限公
      司之高雄縣政府營利事業登記證及被告丙○○名片（見原
      審卷2 第68-69 頁）在卷可參，故被告丙○○從事石材工
      藝品之加工，而黃琪禎向被告之妻所負責之漳州亞昌工藝
      品有限公司進貨，並請其在台灣付款，並提出經黃琪禎簽
      名之收款卡，亦屬合理。
   4、末查，被告丙○○所成立之昇淵有限公司營業項目為各種
      國內外半寶石原料進出。貿易業務，迄今仍繼續營業中，
      從未中斷業務，此有卷附之營業人營業稅申報表可稽；而
      前開系爭臺企銀行帳戶自93年10月22日開戶，迄今仍為被
      告丙○○經營半寶石原料進出口貿易業務之貨款往來持續
      使用中，亦有該銀行匯出匯款申請書回條及活期存款存摺
      等影本可稽，況查96年7 月18日、26日被害人乙○○、甲○○遭詐欺之3 個月前之96年4 月24日，被告丙○○即已
      出境南美洲接洽半寶石貨物，難認被告丙○○有將臺企銀
      行帳戶交付他人使用之機會。且於96年7 月26日被告戊○○匯入上開6 萬元款項前，該帳戶尚餘存款124 萬2790元
      ，衡情被告丙○○應無將自己營業所用，且尚有百萬元存
      款之帳戶，提供與不詳詐欺集團成員使用，致該帳戶因被
      害人舉報，遭列為警示帳戶而無法提領使用之理，是被告
      丙○○辯稱未提供臺企銀行帳戶予不詳詐欺集團成員使用
      ，應屬事實，檢察官並未提出其他積極證據證明被告丙○○有何幫助詐欺取財之犯行。
   5、再者，被告戊○○以自己之系爭帳戶存摺、印章、金融卡
      ，依其多年在大陸經商之父親黃琪禎之指示而匯付款項，
      以其身為黃琪禎之子、受託借予父親黃琪禎帳戶並替其轉
      匯，核與常情無違，實難以被告戊○○上開轉匯款項之行
      為，逕認被告戊○○與其父親黃琪禎間即存有任何之犯意
      聯絡。
六、綜上所述，檢察官所提出之證據尚不足以證明被告丙○○、
    戊○○有上開犯行，當不得遽為不利於被告丙○○、戊○○
    之認定，原審就該2 人為無罪之諭知，核無不合。檢察官猶
    執陳詞提起上訴，指摘原判決無罪判決部分應有不當，為無
    理由，其此部分上訴應予駁回。
七、同案被告黃琪禎部分，經原審判決確定，不另論列。
據上論結，應依刑事訴訟法第368條，判決如主文。
本案經檢察官呂建昌到庭執行職務。
中    華    民    國    99    年    10    月    12    日
                  刑事第六庭    審判長法  官  王憲義
                                      法  官  邱永貴
                                      法  官  簡志瑩
以上正本證明與原本無異。
不得上訴。
中    華    民    國    99    年    10    月    12    日
                                      書記官  吳新貞

司法院資訊處製作；財團法人民間司法改革基金會備份。
